【裁判字號】    98,上,937
【裁判日期】    990528
【裁判案由】    拆屋還地等
【裁判全文】
臺灣高等法院民事判決                   98年度上字第937號
    上  訴  人  長宏橡膠企業有限公司
    法定代理人  乙○○
    訴訟代理人  陳生全律師
    被  上訴人  甲○○
    訴訟代理人  許進德律師
                蘇夏曦律師
上列當事人間請求拆屋還地等事件，上訴人對於中華民國98 年7
月30日臺灣臺北地方法院98年度訴字第79號第一審判決提起上訴
，被上訴人並為訴之減縮，本院於99 年5月12日言詞辯論終結，
判決如下：
    主  文
原判決關於命上訴人拆除地上物返還土地部分，超過上訴人自本
判決附圖所示A'、B'部分之地上物遷出，及其假執行之宣告，暨
該訴訟費用之裁判均廢棄。
上開廢棄部分，被上訴人在第一審之訴及其假執行之聲請均駁回
。
其餘上訴駁回。
廢棄改判部分之第一、二審訴訟費用，由被上訴人負擔。駁回部
分之第二審訴訟費用除減縮部分外，由上訴人負擔。
原判決關於命上訴人給付不當得利之金額，減縮為：上訴人應給
付被上訴人新臺幣肆萬伍仟伍佰拾伍元，及自民國九十七年五月
十四日起至清償日止按週年利率百分之五計算之利息；暨自民國
九十七年五月十四日起至上訴人遷出之日止，按月給付被上訴人
新臺幣貳仟捌佰貳拾柒元。
    事實及理由
一、按數人負同一債務，而其給付不可分者，準用關於連帶債務
    之規定，民法第292條雖有明文，惟揆諸最高法院41 年台抗
    字第10號判例：「債權人以各連帶債務人為共同被告提起給
    付之訴，以被告一人提出非基於其個人關係之抗辯，而經法
    院認為有理由者，適用民事訴訟法第56條第1 項規定」等語
    ，本件被上訴人在原審以上訴人及乙○○為共同被告提起請
    求拆屋還地之部分，上訴人及乙○○併同占用系爭1 樓及增
    建物，嗣僅上訴人提起上訴，雖對於占有使用土地之正當權
    源提出非基於個人關係之抗辯（即前手有默示分管之約定）
    ，惟經本院認為無理由，詳如後述，則依前開判例意旨，上
    訴人提起上訴之效力不及於另一共同訴訟人劉長宏，合先敘
    明。
二、被上訴人主張：被上訴人與原審被告乙○○均為坐落臺北市
    ○○段4小段370地號土地之共有人，被上訴人之應有部分為
    1/2，乙○○之應有部分為1/4；系 爭土地上有4層樓之建物
    （ 門牌台北市○○○路○段72巷16號1至4樓），乙○○為1
    樓建物所有權人，被上訴人則為上址3、4樓建物所有權人。
    乙○○將1樓供作上訴人之事務所， 未經被上訴人及其他共
    有人同意，擅自於系爭建物1樓前方 搭蓋鐵皮及塑膠遮雨棚
    ，並在防火巷搭建水泥及鐵皮增建物，侵害被上訴人及其他
    共有人之所有權能，並獲得相當於租金之利益，爰依民法第
    767條、第821條及第179條等規定， 求為：(一)上訴人及原審
    被告乙○○應將坐落台北市○○區○○段4小段370地號上如
    原判決附圖A、B部分土地之地上物拆除，並將土地返還予被
    上訴人及其他全體共有人；(二)上訴人及原審被告乙○○應給
    付被上訴人新臺幣（下同）128,092元及自96年1月10日起算
    之法定遲延利息；並自97年5 月14日起至前開地上物拆除騰
    空返還土地之日止， 按月給付被上訴人7,956元之判決（被
    上訴人逾上開部分之其餘請求，經原審駁回後並未聲明不服
    ，原審被告乙○○就原審判命給付部分亦未聲明不服）。
    被上訴人於本審減縮請求，聲明：上訴駁回。原判決所命上
    訴人拆屋還地及給付部份，減縮為：1.上訴人應將坐落台北
    市○○區○○段4小段370地號上如本判決附圖（下稱附圖）
    A'、B'部分所示建物拆除，並將占用之土地返還被上訴人及
    其他共有人。2.上 訴人應給付被上訴人45,515元及自97年5
    月14日起算之法定遲延利息；並自97年5 月14日起至騰空返
    還前開占有土地之日止，按 月給付被上訴人2,827元（本院
    卷第76頁反面）。
    被上訴人於本審補充略以：上訴人無法證明乙○○於90 年5
    月21 日取得1樓房地所有權時，系爭建物起造人羅永洸已占
    用如附圖A'、B'部分之土地；縱有上開情事，當時另一所有
    權人李春生並未制止異議，亦不能據以推知羅永洸與李春生
    間有默示分管之約定云云。
三、上訴人聲明：(一)原判決不利於上訴人部分廢棄。(二)被上訴人
    在第一審之訴及假執行之聲請駁回。(三)願供擔保請准宣告假
    執行。
    並以：(一)系爭建物1樓前方空地早在乙○○於90年5月21日取
    得房地所有權前，即由前手羅永洸搭建石綿瓦完妥，乙○○
    依現況買受後，將石綿瓦修繕為鐵皮。 另1樓後方之防火巷
    增建物，亦係乙○○取得系爭房地所有權時業已存在，上訴
    人乙○○予以修繕而已。(二)依系爭建物之建造執造及1樓平
    面圖，可知：院子並未將通往上樓之樓梯部分予以隔離，係
    在建物取得使用執照後，於院子內建如附圖A'部分之圍牆，
    而將通往樓梯之部分與院子予以分隔，此有68年航照圖可參
    ，足認當時系爭建物所有權人羅永洸、李春生間有默示之分
    管約定即附圖A'部分專供1樓建物所有權人使用， 則嗣後取
    得系爭建物所有權之被上訴人應受此分管約定之拘束。(三)訴
    外人郭惠文所有之2樓及被上訴人所有之3、4樓房 屋，亦均
    有占用後方防火巷土地增建之情事，而系爭公寓之樑柱位於
    附圖B'部分內，在系爭公寓2至4樓占用防火巷增建部分拆除
    前，上訴人無法拆除，否則建物有塌陷安全之虞。 (四)附圖B'
    部分為防火巷，為系爭建物所有權人（包含被上訴人）所共
    同占用，則被上訴人不得主張上訴人無權占用及請求相當於
    租金之不當得利等語抗辯。
四、兩造不爭執之事實：
  (一)坐落臺北市○○段○○段370地號土地所有權，係由原審被告
    乙○○、訴外人郭惠文及被上訴人分別共有，應有部分依序
    為1/4、1/4、1/2 ，有土地登記謄本在卷足憑（原審調字卷
    第11頁正反面）。
  (二)上開土地上有台北市○○段○○段建號943、944、945、 946
    等建物，為地上4層、地下1層之加強磚造公寓，建竣後取得
    56 使字第723號使用執照，並於57年4月13 日為第一次登記
    ：
    1.943建號建物即門牌台北市○○○路○段72巷16號房屋之所
      有權，由原審被告乙○○於90年5月21日取得；
    2.944建號建物即門牌台北市○○○路○段72巷16號2 樓房屋
      之所有權，由訴外人郭惠文取得；
    3.945及946建號建物即門牌台北市○○○路○段72巷16號3、
      4樓房屋之所有權，由被上訴人於96年1月10日取得；
    上開有使用執照及建物登記謄本可稽（原審調字卷第6、8-
    10、14頁）。
  (三)原審被告乙○○所有之系爭1樓房屋登記面積為85.69平方公
    尺，惟因於57年間辦理第一次登記時，未將前、後方之陽台
    記入附屬建物面積，嗣經地政事務所於98年6月3日補登陽台
    9.22平方公尺為1樓房屋之面積，有系爭1樓之新舊建物登記
    謄本、建 物測量成果圖可按（原審調字卷第6頁，本院卷第
    21、42頁）。
  (四)系爭1 樓房屋之前方有鐵皮及塑膠遮雨棚，後方防火巷則有
    水泥及鐵皮之增建物， 坐落系爭370地號土地上之位置及面
    積，經原審會同地政事務所到場勘驗並測量各如原判決附圖
    A 、B部分所示（面 積依序為17.82平方公尺、17.75平方公
    尺），有現場照片、勘驗測量筆錄及複丈成果圖可稽（原審
    調字卷第12頁，訴字卷第82、85頁）。
    因地政事務所於98年6月3 日將陽台9.22平方公尺補登為1樓
    房屋之面積，本院因而再會同台北市政府地政處土地開發總
    隊至現場重新測量， 則1樓前方及後方之增建物在扣除陽台
    所在面積後，1樓前方及後方增建物占用系爭370地號土地之
    位置及面積詳如附圖A'、B'所示，面積依序為12平方公尺、
    13.28平方公尺，亦 有勘驗筆錄、臺北市政府地政處土地開
    發總隊函附鑑定圖足憑（本院卷第35-38、41頁）。
五、本件重要爭點在於：
  (一)上訴人抗辯：系爭1樓房屋前方增建物即附圖A' 所示部分，
    係經前手羅永洸及李春生達成默示分管之約定，被上訴人應
    受分管約定之拘束，是否正當？
  (二)被上訴人依民法第821條及第767條規定，請求上訴人拆除附
    圖A'、B'部分所示增建物，返還占用之土地予被上訴人及其
    他共有人，有無理由？
  (三)被上訴人依民法第179 條規定，得請求上訴人長宏公司給付
    相當於租金之損害金額為多少？
六、上訴人抗辯：系爭1樓房屋前方增建物即附圖A' 所示部分，
    係經前手羅永洸及李春生達成默示分管之約定，被上訴人應
    受分管約定之拘束，是否正當？
  (一)被上訴人主張：系爭房屋1 樓前方及後方之增建物，係未經
    系爭370 地號土地全體共有人同意擅自搭建者，均屬無權占
    用。上訴人則抗辯：系爭1 樓房屋前方及後方早由前手羅永
    洸於60餘年間即已搭建增建物完妥，乙○○於90 年5月21日
    取得1 樓房屋所有權後，僅係將前方原為石綿瓦之增建物修
    繕為鐵皮，並將後方增建物予以修繕而已；系爭1-4 樓房屋
    建竣時之所有權人為羅永洸（1、2樓）、李春生（3、4樓）
    ，羅永洸於數十年前即已在1 樓前方為增建，與李春生達默
    示分管之約定，則被上訴人應受前手默示分管約定之拘束云
    云，固據提出68年航照圖、1 樓房屋前方原為石綿瓦之照片
    、乙○○與前手之契約等件為憑（原審卷第40-45、50頁，
    航照圖全份本院證物外放）。
  (二)按各共有人依其應有部分，對於共有物之全部雖有使用收益
    之權，未經共有人協議分管之共有物，共有人對共有物之特
    定部分占有收益，仍須徵得他共有人全體之同意，未經其他
    共有人同意而就共有物之全部或一部任意占有收益，即屬侵
    害他共有人之權利，他共有人仍得本於所有權請求除去其妨
    害或請求向全體共有人返還占有部分。查系爭370 地號土地
    乃兩造及訴外人郭惠文所共有，而系爭1 樓房屋前方及後方
    增建物坐落於370地號A'、B' 部分土地上，排除其他共有人
    之使用收益，顯已妨害其他共有人之所有權能行使。
  (三)觀察上訴人提出之68年航照圖（原審卷第41頁，全份航照圖
    本院證物外放），無法看出1 樓房屋前方即有增建；然依上
    訴人提出、被上訴人並未爭執之90年4月18日及同年5月18日
    現場照片（原審卷第40、43 頁），可知於90年間系爭1樓前
    方有石綿瓦之增建，該增建斑駁破舊，足認：在原審被告乙
    ○○於90年5月21日取得系爭1樓房屋所有權之前，1 樓房屋
    前方之增建物業已存在相當時間，應無疑義。
  (四)然按共有物分管契約，不以共有人明示之意思表示為限，共
    有人默示之意思表示亦包括在內。所謂默示之意思表示，係
    指依共有人之舉動或其他情事，足以間接推知其效果意思者
    而言，係指依表意人之舉動或其他情事，足以間接推知其效
    果意思者而言；若單純之沈默，除有特別情事，依社會觀念
    可認為一定意思表示者外，不得謂為默示之意思表示，最高
    法院29年上字第762號判例著有明文。易言之，沈默係單純
    之不作為，並非間接意思表示，除法律或契約規定外，原則
    上不生法律效果；默示之意思表示，則係以言詞文字以外之
    其他方法間接使人推知其意思，原則上與明示之意思表示有
    同一之效力。查系爭1-4樓房屋建竣後取得56使字第723號使
    用執照，並於57年4 月13日為第一次登記，1、2樓房屋所有
    權人為羅永洸，3樓房屋所有權人為李春生，4樓房屋所有權
    人為李春茂，李春生、李春茂至91年間始將房屋所有權讓與
    他人，有系爭1至4樓之建物異動索引資料可參（本院卷第58
    -63頁），可知： 系爭1至4樓房屋區分所有權人於90年以前
    有羅永洸、李春生 及李春茂。而1樓區分所有權人羅永洸於
    系爭1樓房屋前方為 增建，其餘區分所有權人李春生、李春
    茂多年來縱未表示反對，惟參照前開說明，要僅得認為係單
    純之沈默而未加異議，上訴人並未舉證證明其餘土地共有人
    究有任何舉動或其他情事足以間接推知其效果意思，尚難認
    為渠等間已達成默示同意分管之協議。從而，上訴人主張：
    被上訴人應受前手默示分管約定之拘束云云，自無可採。
七、被上訴人依民法第821條及第767條規定，請求上訴人拆除附
    圖A'、B'部分所示增建物，返還占用之土地予被上訴人及其
    他共有人，有無理由？
  (一)按所有人對於無權占有或侵奪其所有物者，得請求返還之；
    又各共有人對於第三人，得就共有物之全部為本於所有權之
    請求，但回復共有物之請求，僅得為共有人全體之利益為之
    ，民法第767條前段及第821條分別定有明文。
  (二)查系爭1 樓房屋之所有權人為原審被告乙○○，有建物登記
    謄本可稽（原審調字卷第6 頁）。查上訴人之事務所確係占
    用系爭1 樓房屋、前方及後方增建物，有公司基本資料在卷
    （原審調字卷第7 頁），並為上訴人於訴狀中陳明為「住辦
    二用」可明（原審訴字卷第22頁）。又1 樓前方之鐵皮及塑
    膠遮雨棚，已附合定著於系爭1樓房屋上，則依民法第811條
    規定，遮雨棚之所有權應由1 樓房屋所有權人乙○○取得；
    另系爭1樓房屋後方之水泥及鐵皮增建物，依附1樓房屋之牆
    壁而建，構造上與1樓房屋結為一體，亦由1樓房屋所有權人
    乙○○取得所有權，則被上訴人請求上訴人拆除增建物，自
    非正當。然因被上訴人請求上訴人返還占用土地部分，在事
    理上包含請求上訴人遷出之行為，且被上訴人請求原審被告
    乙○○拆除上開增建物業經原審判決在案，被上訴人請求返
    還遭占用之土地部分已達目的，是被上訴人請求上訴人拆屋
    還地部分應僅於遷出範圍內為有理由，其餘請求則不應准許
    。
八、被上訴人依民法第179 條規定，得請求上訴人長宏公司給付
    相當於租金之損害金額為多少？
  (一)按無法律上之原因而受利益，致他人受損害者，應返還其利
    益，民法第179 條定有明文；又無權占有他人土地，可獲得
    相當於租金之利益，亦有高法院61年台上字第1695號判例可
    供參照。另城市地方之租金，以不超過土地申報總價年息10
    ﹪為限，土地法第97條亦規定甚明。
  (二)審酌系爭土地位於台北市○○○路○段與民生西路交叉口附
    近，鄰近捷運雙連站、馬偕醫院、國賓飯店，交通十分便利
    ，生活機能完善，屬於台北市商業繁華區域，有被上訴人提
    出之地圖在卷（原審調字卷第15頁），並有勘驗測量筆錄足
    憑（原審訴字卷第82頁），因認以土地申報總價年息10%計
    算相當於租金之損害為允妥。又系爭370地號土地於96年1月
    之申報地價為每平方公尺53,680元，有土地登記謄本可參（
    原審調字卷第11頁）， 參以系爭370地號遭占用如附圖所示
    A'、B'部分之面積為12平方公尺、13.28平方公尺，合計25.
    28平方公尺，被上訴人於96年1月10日 取得系爭土地應有部
    分1/2等情，則被上訴人所受每月相當 於租金之損害金額為
    5,654元（53,680x 25.28x10%÷12×1/2=5,654，元 以下四
    捨五入）；因增建物乃上訴人及原審被告乙○○併同 占用，
    依民法第272條規定應平均分擔不當得利之金額，即被 上訴
    人得請求上訴人給付之每月不當得利金額為2,827元（5,654
     x1/2=2,827），據以計算上訴人自96 年1月10日至97年5月
    13 日止（16個月又3天）應給付之不當得利金額為45,515元
    （2,827x(16+3/30)=45,515，元以下四捨五入）及自原審起
    訴狀繕本送達上訴人（97年5月9日）後之97年5 月14日起算
    法定遲延利息，暨自97年5 月14日起至上訴人長宏公司遷出
    之日止按月給付被上訴人2,827元，為有理由，應予准許。
  (三)至於上訴人所稱：被上訴人及訴外人郭惠文亦有占用後方防
    火巷土地搭蓋違建之情事，縱令屬實，要係系爭土地共有人
    乙○○另行訴請占用者給付不當得利之別一事項，非謂被上
    訴人即不得請求上訴人給付相當於租金之不當得利，併此敘
    明。
九、綜上所述，(一)被上訴人依民法第821條及第767條等規定，請
    求上訴人自系爭370 地號土地上如附圖A'、B'部分之增建物
    遷出；(二)被上訴人依不當得利之法律關係，在本審減縮請求
    上訴人給付被上訴人45,515 元及自97年5月14日起算之法定
    遲延利息，暨自97 年5月14日起至上訴人遷出之日止按月給
    付被上訴人2,827 元，為有理由，應予准許；被上訴人請求
    上訴人拆屋部分則為無理由，應予駁回。
    原審就超過上開應准許部分，為上訴人敗訴之判決，並為假
    執行之宣告，尚有未洽，上訴意旨就此部分指摘原判決不當
    ，為有理由，爰予廢棄改判如主文第二項所示。至於上開應
    准許部分，原審判命上訴人給付，並為假執行之宣告，並無
    違誤，上訴人仍執陳詞，求予廢棄，為無理由，應駁回其上
    訴。
十、據上論結：本件上訴為一部有理由，一部無理由，依民事訴
    訟法第450條、第449條第1項、第79條，判決如主文。
中    華    民    國    99    年    5    月    28     日
                  民事第一庭
                      審判長法  官  張耀彩
                            法  官  盧彥如
                            法  官  林金吾
正本係照原本作成。
如不服本判決，應於收受送達後20日內向本院提出上訴書狀，其
未表明上訴理由者，應於提出上訴後20日內向本院補提理由書狀
（均須按他造當事人之人數附繕本）上訴時應提出委任律師或具
有律師資格之人之委任狀；委任有律師資格者，另應附具律師資
格證書及釋明委任人與受任人有民事訴訟法第466條之1第1項但
書或第2項（詳附註）所定關係之釋明文書影本。
中    華    民    國    99    年    5     月    28    日
                            書記官  張淑芳
附註：
民事訴訟法第466條之1（第1項、第2項）：
對於第二審判決上訴，上訴人應委任律師為訴訟代理人。但上訴
人或其他法定代理人具有律師資格者，不在此限。
上訴人之配偶、三親等內之血親、二親等內之姻親，或上訴人為
法人、中央或地方機關時，其所屬專任人員具有律師資格並經法
院認為適當者，亦得為第三審訴訟代理人。

司法院資訊處製作；財團法人民間司法改革基金會備份。
